【裁判字號】    96,上更(二),860
【裁判日期】    970522
【裁判案由】    偽造有價證券
【裁判全文】
臺灣高等法院刑事判決             96年度上更(二)字第860號
上  訴  人  臺灣臺北地方法院檢察署檢察官
被      告  乙○○
指定辯護人  本院公設辯護人甲○○
上列上訴人因被告偽造有價證券案件，不服臺灣臺北地方法院91
年度訴字第998號，中華民國91年12月17日第一審判決（起訴案
號：臺灣臺北地方法院檢察署91年度偵字第13092號），提起上
訴，判決後，經最高法院第二次發回，本院更為判決如下：
    主  文
上訴駁回。
    理  由
一、公訴意旨略以：被告乙○○意圖供行使之用，於民國91年4
    月1日某時，在不詳地點，將其自經銷商陳素珍處所購買之
    未中獎吉時樂公益彩券中「對手的魚18」塗改數字為「對手
    的魚13」，使「對手的魚13」數值小於「漁夫的魚15」而符
    合中獎條件，而偽造該未中獎彩券成為得以兌換新台幣（
    下同）5000元之有價證券，復於同日上午10時40分許，持前
    揭變造彩券，前往位於台北市文山區○○○路○段136號之台
    北銀行萬隆分行兌換獎金，因該行承辦人員霄明勳發現有異
    ，遂報警處理始當場查獲，因認被告涉有偽造有價證券罪嫌
    云云。
二、按犯罪事實應依證據認定之，無證據不得推定其犯罪事實。
    又不能證明被告犯罪者，應諭知無罪之判決，刑事訴訟法第
    154條、第301條第1項分別定有明文。又事實之認定，應憑
    證據，如未能發現相當證據，或證據不足以證明，自不能以
    推測或擬制之方法，為裁判基礎（最高法院40年臺上字第86
    號判例參照）。刑事訴訟上證明之資料，無論其為直接證據
    或間接證據，均須達於通常一般之人均不致於有所懷疑，而
    得確信其為真實之程度，始得據為有罪之認定，若其關於被
    告是否犯罪之證明未能達此程度，而有合理性懷疑之存在，
    致使無從形成有罪之確信，根據「罪證有疑，利於被告」之
    證據法則，即不得遽為不利被告之認定（最高法院76年度台
    上字第4986號判例意旨參照），其以情況證據（即間接證據
    ）斷罪時，尤須基於該證據在直接關係上所可證明之他項情
    況事實，本乎推理作用足以確證被告有罪，方為合法，不得
    徒憑主觀上之推想，將一般經驗上有利被告之其他合理情況
    逕予排除，此觀諸最高法院32年度上字第67號判例意旨亦甚
    明確。另按刑法第201條第1項規定之偽造有價證券罪，並未
    有處罰未遂犯之明文，必既遂犯始得以該項罪名相繩；此觀
    諸刑法第201條之規定自明。
三、訊據被告就其於上揭時、地持吉時樂公益彩券兌換獎金之事
    實固不諱言，惟否認涉有偽造有價證券犯行，辯稱：其將購
    得之彩券帶回家中拜土地公後再用力刮開，是因彩券之紙質
    不佳其才不慎刮破，因老花眼才不慎看錯，誤以為中，並
    非故意偽造成中彩券，其知悉該彩券未中時，亦感到驚
    訝，且在現場等候警方處理，其無並犯罪故意，如果是偽造
    的，其不敢拿到銀行去換，如果知道陳素珍處可以電腦查證
    ，其會要他查證等語。
四、公訴人認被告乙○○涉有右揭犯行，無非係以被告持以兌
    之彩券其上「8」字左半部遭刮除，而變為「3」，有證人即
    台北銀行萬隆分行行員宵明勳之證詞及扣案之彩券在卷，且
    以該變造之彩券遭刮除之痕跡極為工整美觀與一般刮彩券時
    太過用力致使彩券破損時呈現之痕跡為不規則狀者有異，且
    若未經細觀，無法察覺其上之數字「18」係經刮除一部分而
    成為「13」，認係被告刻意予以變造，再持至台北銀行萬隆
    分行兌，為其論據。
五、惟查：
（一）台北銀行發行之吉時樂公益彩券「幸運的漁夫」係以「漁
      夫的魚」號碼大於「對手的魚」號碼為中，台北銀行於
      該號碼上除記載阿拉伯數字外，尚於其下記載英文數字之
      縮寫，並於彩券之下方印製密碼，由經銷商將之刮除，經
      電腦核對後始得以兌獎換取金之事實，業據證人霄明勳
      、陳素珍於原審審理中到庭證述明確（見原審91年12月3
      日審判筆錄），並有扣案之彩券在卷可憑。
（二）被告雖以其將購得之彩券帶回用力刮開，因彩券之紙質不
      佳其才不慎刮破云云置辯，惟查有關吉時樂公益彩券上之
      覆膜設計，於印製時即已考量民眾刮除時常用之工具及力
      道，通常採用錢幣方式刮除，應不致於將薄膜下之數字印
      刷及其底色刮除等情，業據台北富邦銀行彩券部函復本院
      明確，此有該銀行97年4月21日總彩字第097050B0036號函
      在卷可考。雖本件被告持以兌之吉時樂公益彩券其上獎
      金5000元欄之對手的魚之阿拉伯數字18之「8」字，其左
      半邊遭刮除之部分，經本院送請內政部警政署刑事警察局
      鑑定係否刻意工整刮除，惟經該局以非屬鑑定事項無法鑑
      定函復本院，此有該局97年4月8日刑鑑字第0970038051號
      函在卷可參，然該「8」字刮除之部分，經本院以肉眼觀
      之，其原黑色經刮除之部分，上下均勻、位置對等，衡情
      果非刻意為之顯不足以致此，在在足見該刮除之部分係被
      告刻意為之要無疑義，被告上開所辯顯無可採。
（三）雖證人霄明勳於原審審理中證稱：被告拿彩券來對獎說中
      獎，因彩券有條碼，輸入認證碼並沒有中獎，被告說中
      5000元，但並沒有中，其查看彩券號碼下面有英文字母為
      egtn，13不是這個號碼，其看認證碼跟下面的英文字不對
      ，跟被告講好像沒有中，被告說他有中獎要領獎，其即向
      警方報備，其跟被告說要報警，請他坐一下，他也坐在那
      裡沒有跑。當時被告很驚訝覺得莫名其妙覺得為什麼沒有
      中。依其觀察，他自己覺得有中獎等語（見原審卷第42至
      第43頁）；證人陳素珍於原審審理中亦證稱：有刮破的情
      形，其可以查電腦輸入下面的密碼看有沒有中獎，平常其
      他客戶拿未中的要來換，都是彩券本身就爛爛的有折過
      ，目視來看該中獎的號碼有點怪怪的，好像有特意塗過，
      但是沒有碰過把紙刮破的，均與本件不同，都是刮的太用
      力而將彩色的顏色刮掉，本件被告所持的彩券很整齊很乾
      淨，與其平常碰到人家沒有中獎來換獎都是持爛爛的彩券
      不一樣等語（見原審卷第41至42頁）；惟衡諸日常生活經
      驗，一般人對於事物之反應或處置之情形或方式，常因主
      、客觀之因素而大異其趣，於法尚不得以客觀上有某種反
      應或方式即遽認某人之主觀上必屬若何之推論。是上述證
      人霄明勳、陳素珍分別於原審審理中之證稱，於法尚不足
      以資為被告有利之證明。
（四）惟，有關吉時樂彩券數字上之英文數字縮寫，係台北富邦
      銀行特別設計用來作為防偽及辨識之用，此亦有該銀行97
      年3月21日總彩字第097050B0015號函在卷可參。本件被告
      持以兌之吉時樂公益彩券其上「對手的魚」號碼「18」
      ，其下記有英文數字縮寫「egtn」，雖其上阿拉伯數字「
      8」字左半部遭刮除，而變為「3」，惟如上述，吉時樂彩
      券數字上之英文數字縮寫，係特別設計用來作為防偽及辨
      識之用，該等部分均無誤始得兌換現金。本件阿拉伯數字
      「8」字左半部遭刮除，而變為「3」，然該彩券下方由經
      刮除之密碼以電腦加以核對之結果並不相符，認並非中
      彩券等情，業經證人霄明勳於原審審理中到庭結證明確。
      是本件被告之變造行為，並未使該彩券成為得兌換彩金之
      彩券，易言之，被告之雖已著手於彩券之變造行為，然其
      變造行為並未使該彩券成為得兌換彩金之彩券，而未得逞
      ，僅達未遂之程度。然因刑法第201條第1項並無處罰未遂
      之規定，是於法尚不遽繩被告以偽造有價證券之罪名。
六、原審以不能證明被告犯罪，而為被告無罪之諭知，其理由雖
    與本院之認定有異，惟其結論相同，核於法尚無違誤。檢察
    官上訴意旨雖以吉時樂彩券中獎時可持以向經銷商兌領，而
    不須經電腦認證，本件被告所為應已達既遂之程度云云，惟
    查依卷附吉時樂彩券之介紹網頁內容，上載「... 中獎金額
    ，獎金金額較小時，通常在零售點即可認證兌領，但較大的
    獎額則必須到特定的兌獎中心，才可認證兌領」（見本院上
    訴卷第9頁），此部分亦與證人陳素珍於原審審理中所證稱
    之「他（指被告）說他中了5000元的獎金，我跟他說2000元
    以下可以跟我換，5000元要到銀行換」等語（見原審卷第40
    頁）相符；益見檢察官此部分上訴意旨所陳顯無可採。其執
    此上訴意旨指摘原判決不當，求予撤銷改判，為無理由，應
    予駁回。
據上論斷，應依刑事訴訟法第368條，判決如主文。
本案經檢察官羅松芳到庭執行職務。
中    華    民    國    97    年    5     月    22    日
                  刑事第二十庭  審判長法  官  楊貴雄
                                      法  官  林立華
                                      法  官  林銓正
以上正本證明與原本無異。
檢察官如不服本判決，應於收受送達後10日內向本院提出上訴書
狀，其未敘述上訴之理由者並得於提起上訴後10日內向本院補提
理由書（均須按他造當事人之人數附繕本）。
                                      書記官  陳玲憶
中    華    民    國    97    年    5     月    22    日


司法院資訊處製作；財團法人民間司法改革基金會備份。
